【裁判字號】    90,簡上,319
【裁判日期】    901129
【裁判案由】    傷害
【裁判全文】
臺灣臺北地方法院刑事判決                          九十年度簡上字第三一九號
    上  訴  人
    即  被  告  乙○○
右列上訴人即被告因傷害案件，不服臺灣臺北地方法院簡易庭九十年度簡字第二三四
六號中華民國九十年八月十五日第一審簡易判決（聲請簡易判決處刑案號：臺灣臺北
地方法院檢察署九十年度偵字第一０五九九號），提起上訴，本院自為第一審判決如
左：
    主  文
原判決撤銷。
乙○○無罪。
    理  由
一、公訴意旨略以：被告即上訴人（下稱被告）乙○○與告訴人丙○○二人係夫妻關
    係，二人於民國九十年四月四日下午二時三十分許，在臺北市○○區○○路三二
    五巷二四弄七號四樓住處，因金錢家用問題發生爭執，告訴人即憤而丟擲家中書
    籍，被告予以制止無效，竟基於普通傷害之故意，以手拉扯告訴人之四肢，且以
    身體強將告訴人壓制於床上，致告訴人雙手及雙手背多處瘀青、左手肘及左膝疼
    痛，因認被告涉有刑法第二百七十七條第一項之傷害罪嫌云云。
二、按刑事訴訟法第四百五十一條第一項之案件，被告於偵查中自白者，得向檢察官
    表示願受科刑之範圍或願意接受緩刑之宣告，檢察官同意者，應記明筆錄，並即
    以被告之表示為基礎，向法院求刑或為緩刑宣告之請求，被告自白犯罪未為第一
    項之表示者，在審判中得向法院為之，檢察官亦得依被告之表示向法院求刑或請
    求為緩刑之宣告，第一項及前項情形，法院應於檢察官求刑或緩刑宣告請求之範
    圍內為判決，又依第四百五十一條之一之請求所為之科刑判決，不得上訴，同法
    第四百五十一條之一第一項、第三項、第四項前段，及第四百五十五條之一第二
    項固有明文，然若被告所犯之罪不合第四百四十九條所定得以簡易判決處刑之案
    件者、法院認定之犯罪事實顯然與檢察官據以求處罪刑之事實不符，或於審判中
    現其他裁判上一罪之犯罪事實，足認檢察官之求刑顯不適當者、法院於審理後，
    認應為無罪、免訴、不受理或管轄錯誤判決之諭知者、檢察官之請求顯有不當或
    顯失公平者，則不在此限，亦為同法第四百五十一條之一第四項但書所規定，是
    若該案件有上開但書規定情形之一，法院自不得以簡易判決為之，縱法院於被告
    求刑之範圍內為判決，被告亦非不得上訴。查本件本院於審理後認為被告應為無
    罪判決之諭知（詳如後述），揆諸前開說明，被告自仍得提起本件上訴，合先敘
    明。
三、按犯罪事實應依證據認定之，無證據不得推定其犯罪事實。又不能證明被告犯罪
    者，應諭知無罪之判決，刑事訴訟法第一百五十四條、第三百零一條第一項分別
    定有明文。次按事實之認定，應憑證據，如未能發現相當證據，或證據不足以證
    明，自不能以推測或擬制之方法，為裁判基礎；再以被害人之陳述為認定犯罪之
    依據時，必其陳述並無瑕疵，且就其他方面調查，又與事實相符，始能認有證據
    能力，有最高法院四十年台上字第八六號判例、六十一年台上字第三０九九號判
    例可資參照。另按對於現在不法之侵害，而出於防衛自己或他人權利之行為，不
    罰，為刑法第二十三條所規定。惟按刑法第二十三條但書防衛過當之規定，指防
    衛行為超越其防衛所必要之程度而言，而其防衛行為是否超越必要之程度，須就
    實施時之情節而為判斷，不得以侵害與防衛之法益之重輕為判斷之標準；刑法上
    之防衛行為，只以基於排除現在不法之侵害為已足，防衛過當，指防衛行為超越
    必要之程度而言，防衛行為是否超越必要之程度，須就實施之情節而為判斷，即
    應就不法侵害者之攻擊方法與其緩急情勢，由客觀上審查防衛權利者之反擊行為
    ，是否出於必要以定之，此亦有最高法院十九年上字第一一七七號、六十三年台
    上字第二一０四號判例可資參照。
四、公訴人認被告涉有右開傷害犯行無非以告訴人丙○○之指訴及國軍松山醫院九十
    年四月四日家庭暴力事件驗傷診斷書為其論據。惟訊據被告乙○○固不否認於右
    開時地與告訴人丙○○因家用問題而生爭執，於制止告訴人丟擲家中書籍及其他
    物品無效後，將告訴人壓制於地上，並徒手抓住告訴人之手臂，惟堅詞否認有何
    傷害之犯意，辯稱，當時因其女兒甲○○在雙方爭執之書房中睡覺，且當時告訴
    人情緒已經失控，為了避免自己及女兒因告訴人丟擲書籍及其他物品之行為而受
    到傷害，才將告訴人壓制在地上，並且用雙手抓住告訴人的手臂，不讓她繼續丟
    東西等語。
五、經查：
（一）證人即被告與告訴人之子周盛淵於本院調查中證述被告與告訴人間相處情況時
      曾陳稱：雙方如果發生爭執有比這次更嚴重的，有幾次有身體上之接觸，但都
      是告訴人先發難，甚至曾經因為告訴人要將書扔向被告時誤扔到他等情，並有
      被告提出其與告訴人前數次發生爭吵時告訴人破壞被告衣物或家中物品之照片
      六張可參。顯見被告與告訴人間之相處原已不睦，且告訴人之情緒均較激動，
      而時有破壞、扔擲被告物品，或物品不慎誤擲家人之情形。
（二）告訴人於偵查、原審及本院審理中均不否認案發當天與被告間因金錢等家務問
      題而起口角，並在被告書房中摔書及其他物品，則雙方之爭執確係事出有因，
      而非無故。雖告訴人亦稱案發當時那些椅子及部分的書籍可能於拉扯時有弄倒
      ，其他是被告的房間本來就很亂云云，然經本院將案發當天被告所拍攝之照片
      提示予證人周勝淵之時，其則證以：「我父親的書房也是我妹妹的書房，平時
      他有作研究，東西都一堆一堆放的好好的在櫃子上面不會像照片中那樣這些書
      是從書架上掉下來的」，再觀之卷附照片，其中衣物、書籍散落及椅子、書架
      傾倒之狀況，顯然非僅僅是告訴人所謂拉扯而弄倒的，而衡情一般書房亦難想
      像會凌亂至此，況證人周勝淵亦已證述如前，是告訴人上開所陳顯有瑕疵，足
      認本案案發當時告訴人確有扔擲書籍及其他物品之情形。
（三）證人即案發當天在被告書房內睡覺之雙方女兒甲○○於原審及本院調查中先後
      證以：「我當時在他們身邊，我媽媽先扔東西，我爸爸開始要制止他，我爸爸
      把我媽媽壓在地上」、「當時我是趴在書桌上睡覺，我媽媽就衝過來把我爸爸
      的書往地上丟，那時我爸爸人在外面，是我媽媽先衝進來的，我爸爸才跟進來
      ，爸爸進來抓住我媽媽的肩膀不讓她丟東西」、「沒有看到我爸爸打我媽媽，
      我看到的是爸爸在上面媽媽在下面，爸爸的手放在媽媽的肩榜上，當時是爸爸
      不想媽媽再摔東西了」等語，足見係告訴人先起爭端並開始在書房內丟擲東西
      ，則被告辯稱，爭執當時甲○○在書房中睡覺，告訴人進房即開始丟擲東西一
      節應非虛假。從而被告與告訴人以往相處即已不睦，告訴人已有扔擲書籍及其
      他物品，甚且誤擲家人之情形，而本件案發當時被告與告訴人之女兒亦在其內
      ，且案發現場之書房其面積非大，告訴人任意扔擲書籍及其他物品之行為，對
      於被告及其女兒之身體確有所危害，而屬不法之侵害，則被告為避免己身及女
      兒遭受身體之現時不法之危害，出於防衛己身及女兒之權利，而出於防衛之意
      思，出手制止告訴人之扔擲行為，實符事理之常。
（四）復參諸被告於案發當日亦至國軍松山醫院求診，其受傷情形為：「臉部擦傷、
      胸部紅腫、右足擦傷、左手紅腫」等，此有被告提出之國軍松山醫院出具之驗
      傷診斷書一紙在卷為憑，被告所受之傷勢遍及臉、胸、手、足全身各處，而比
      對告訴人於案發當日所受之傷勢則為：「雙手臂及雙手背多處瘀青」，告訴人
      所受之傷勢均集中在雙手一帶，而未及於他處，此有國軍松山醫院出具之驗傷
      診斷書一紙附卷可參（至於診斷書上雖另有左手肘、左膝疼痛之記載，然該疼
      痛衡情無法由患者之外觀及科學儀器予以檢視，純粹出於患者之主訴，甚且左
      手肘、左膝並無任何瘀青、擦傷、紅腫等之記載，是此部分疼痛之記載，純屬
      告訴人主觀之知覺，另無其他證據足以證明告訴人確有此部分疼痛之傷害，併
      此敘明），顯然被告始終僅出手壓制告訴人之雙手而未及於其他部位，又告訴
      人先於偵查中指稱被告壓其胸部與四肢，後於本院調查中再度指訴被告是掐其
      前胸鎖骨附近，不是掐其脖子，然查其提出之上開驗傷診斷書中並無胸腹部受
      傷之記載，亦顯見其指訴與驗傷診斷書之記載互有出入，益徵被告所辯非虛。
      而被告為防衛其己身及其女甲○○之人身權利而出手壓制告訴人之雙手，以制
      止告訴人繼續為丟擲書籍及其他物品之不法侵害，且非抓住並壓制告訴人之雙
      手，無從避免此一不法侵害之繼續，實有其必要性，且在壓制告訴人不法侵害
      之期間，並未對告訴人之身體他處為任何之攻擊，因而告訴人之傷勢均集中於
      雙手，顯見被告之防衛行為並未逾越相當性，反觀告訴人之情緒原已處於十分
      激動之狀態，此由前開案發現場凌亂之照片，已可知其梗概，復因被告於壓制
      告訴人不法侵害之期間，告訴人情緒益形激動，而不斷出手隨意攻擊被告之身
      體，以致被告身體各處均受有傷害，然被告對於告訴人不斷之不法侵害，仍未
      對於告訴人之身體他處施以攻擊，其意仍繼續壓制告訴人之雙手，以避免發生
      更大之危害，故告訴人之傷勢均未逾越雙手一帶，益徵被告之防衛行為，係選
      擇對於告訴人人身所造成之損害最小處，亦符合相當性，而無防衛過當。
（五）雖告訴人復指訴，縱使雙方之爭執地點已經從房間內移到客廳，被告仍然將之
      壓在地上云云，惟被告亦供承，期間伊曾經鬆開手，可是告訴人還是亂丟東西
      ，伊只好從正面壓住她肩膀、手的部位，直至警察來時兩人才同時放手等語，
      誠如被告所稱其曾一度鬆手，然告訴人仍繼續扔擲書籍及其他物品，且觀諸卷
      附之照片所示，現場物品凌亂不堪，顯見告訴人之情緒極其不穩，被告鬆手並
      無法確保現時之不法侵害得以終結，及至警方到場，被告認為場面已經得以控
      制，不法之侵害已為過去始鬆手，被告壓制告訴人之期間雖長，然仍屬對於告
      訴人不法侵害狀態始終持續之防衛，實符合正當防衛之要件，況且被告倘有出
      之於任何傷害之犯意，並以拉扯告訴人四肢之方式傷害告訴人，則告訴人四肢
      所受之傷害何僅止於此，是告訴人以被告一直壓制告訴人而未鬆手，而認其有
      傷害之故意，亦難採信。
（六）綜上，被告係為防衛己身及其女兒之權利而出於不得己且符合相當性之手段，
      以防衛己身及女兒之權利，符合正當防衛之要件，且未過當，此外復查無其他
      積極證據足證被告涉有公訴意旨所指之傷害犯行，本應為被告無罪之諭知。而
      原審於九十年八月十五日逕依簡易程序諭知被告有罪之判決，尚有未洽，被告
      上訴意旨指摘原判決有罪之認定不當為有理由，應由本院合議庭將原判決撤銷
      ，改依通常程序自為第一審判決，並諭知被告無罪之判決。
據上論斷，應依刑事訴訟法第四百五十五條之一第三項、第三百六十九條第一項前段
、第二項、第三百六十四條、第四百五十一條之一第四項但書第三款、第四百五十二
條、第三百零一條第一項，判決如主文。
本案經檢察官黃東焄到庭執行職務。
中    華    民    國      九十      年      十一      月      二十九    日
                                    臺灣臺北地方法院刑事第三庭
                                        審判長法  官  徐  世  禎
                                              法  官  劉  台  安
                                              法  官  黎  惠  萍
右正本證明與原本無異
如不服本判決應於送達後十日內向本院提出上訴狀。
                                              書記官  賈  繼  藩
中    華    民    國      九十      年      十一      月      二十九    日


司法院資訊處製作；財團法人民間司法改革基金會備份。
